臺灣高等法院臺中分院刑事判決　　　　　民國九十一年度上訴字第一一六六號
　　上　訴　人　臺灣南投地方法院檢察署檢察官
　　被　　　告　丙○○
　　指定辯護人　本院公設辯護人　甲○○
右上訴人因被告殺人未遂案件，不服臺灣南投地方法院中華民國九十一年五月二十日
第一審判決（民國九十一年度訴字第八四號，起訴案號：臺灣南投地方法院檢察署民
國九十一年度偵字第四○○號），提起上訴，本院判決如左：
    主      文
上訴駁回。
    理      由
一、本案經本院審理結果，認第一審判決被告無罪，但應令入相當處所，施以監護三
    年，經核並無違誤，應予維持，並引用第一審判決書記載之證據及理由（如附件
    ）。
二、上訴人即公訴人上訴意旨略稱：
（一）按刑法第十九條所謂「心神喪失」與「精神耗弱」，應依行為時精神障礙程度
      之強弱而定，如行為時之精神，對外界事務全然缺乏知覺理會及判斷作用，而
      無自由決定意思之能力者，為心神喪失；如此項能力，並非完全喪失，僅較普
通人之平均程度顯然減退者，則為精神耗弱；本院二十六年渝上字第二三七號
      著有判例。次按鑑定人之鑑定，雖足為證據方法之一種，如果鑑定結果所為之
      判定，在法律上尚有疑問，而有待商確者，應綜合鑑定書所記載之內容，及卷
      宗內其他證據資料，而為取捨，不得專資該鑑定結果為判決之唯一證據。依鑑
      定報告全文觀察，被告固係妄想精神分裂病患者，酒後陷於普通酩酊之精神狀
      態，而呈現意識混亂、抑制力減退、衝動控制不良。核此情形，與本院上開判
      例所稱精神耗弱之情形相當，似未達於對外界事務全然缺乏知覺理會及判斷作
      用，而無自由決定意思能之心神喪失之程度，該鑑定書對被告有妄想精神分裂
      病，酒後陷於普通酩酊，固然可採，但判定「案發時之精神狀態已達心神喪失
      之程度」乙節，係醫學上所作之結論，核與法律上對於心神喪失所採之見解，
      尚有差異，從而被告精神狀態是否已達心神喪失之程度，頗有疑問（最高法院
      七十九年台上字第四六六五號判決可資參照）。另依臺灣臺東地方法院八十七
      年度重訴字第四號判決亦指出：經將被告送精神科診斷鑑定結果，被告長期處
      於無助無望，身心迫害之環境，且配合身體功能漸衰退，無支持協助，漸產生
      多疑被害妄想，合併情緒激躁不安、失眠、人際關係退縮之症狀，且無幻覺、
      無認知功能障礙，符合「妄想症」之診斷，並漸有老年痴呆之傾向，因為長期
      處於被害妄想而與死者即其子許○趁呈現敵對狀態，心中存有隨時警覺被毒害
      死亡之擔憂與恐懼，犯案之當時意識清楚，事後仍無悔意，故研判被告犯行時
      之精神狀態，已達「心神喪失」之程度，有臺灣省立台東醫院精神科之精神鑑
      定書乙份在卷可參。惟按，上揭研判係屬於臨床醫學之判斷，固足資為本案被
      告精神狀態方面判斷之參考依據，然在刑法上，所謂「心神喪失」有其更為嚴
      格之定義，應係指重度之精神障礙，即「行為人於行為時之精神，對於外界事
      務，全然缺乏知覺、理念及判斷作用，而無自由決定意思之能力，亦即，因嚴
      重之精神障礙，致欠缺依其辨識而為行為之能力。」而言，被告犯案之當時，
      意識清楚，在臨床醫學雖因另有符合「妄想症」之診斷，而可綜合研判被告係
      屬「心神喪失」狀態，但在刑事界定上，尚不能符合刑法上對「心神喪失」之
      嚴格定義，且查被告犯案後，亦本想洗澡更衣後自首，僅因其妻已告知鄰居報
    案，經警先到場逮獲，始未及自動前往警局向警自首所犯，亦足徵被告犯案當
      時之意識確實清楚，被告既於行為時之精神，對於外界事務，並非缺乏知覺、
      理念及判斷作用，且亦非無自由決定意思之能力，並得依其辨識而為殺人行為
      之實施，故本院尚無法將之界定為已達刑法上「心神喪失」之狀態，惟被告精
      神障礙雖未達心神喪失之程度，但其於行為時之精神，對於外界事務，已較常
      人之平均程度，顯然減退，核亦已係屬達於刑法上「精神耗弱」狀能之程度，
      爰依刑法第十九條第二項之規定，遞減輕其刑。
（二）次查：原審判決被告無罪，無非係以罹患「妄想型精神分裂症」，其犯行之前
      即存在「身分錯認」之妄想，其將其兄乙○○當作其妄想內容中之迫害對象，
      此妄想症狀至今仍持續存在，可推之被告於犯行時對於其攻擊對象之身分無判
      斷之能力：：：，故推論被告涉案當時之精神狀態達「心神喪失」之程度為主
      要理由；然審酌被告於偵查中、原審審理時，對於其加害之對象，均能明確表
      示其兄乙○○，僅係否認有持刀殺害之犯行，此可參見歷次之偵審筆錄；則就
      此以觀，被告於涉案當時，對於其加害對象之身分判斷，應無喪失判斷能力，
      洵堪認定。另輔以被告於案發後，除否認持刀殺害被害人乙○○乙節外，對於
      涉案之來龍去脈、係因財產權引起爭執、證人曾葉秀與其係何關係、甚至對於
      被害人乙○○及證人曾葉秀所為對其不利之陳述，尚能予以反駁等綜合以觀，
      是本案尚難僅以鑑定報告即遽認被告已「心神喪失」之程度云云。惟查被告於
      涉案當時，對於外界事物之知覺，理會和判斷是非之能力已完全喪失，其於涉
      案當時之精神狀態，已達心神喪失之程度等情，原判決已述甚詳，並有行政
      院衛生署草屯療養院之棈神鑑定報告書附卷可證，觀之被害人即被告之兄乙○
      ○亦稱，案發當時，被告精神病發作，更足證被告案發當時已屬心神喪失狀態
      。至臺灣臺東地方法院八十七年重訴字第四號案件中之被告於犯案當時，意識
      清楚，與本案之被告，於案發當時之精神狀態已達心神喪失之程度不同，自不
      能比附援引，併此明。
據上論斷，應依刑事訴訟法第三百七十三條、第三百六十八條，判決如主文。
本案經檢察官丁○○到庭執行職務。
中      華      民      國    九十一     年      九       月     十     日
                                   臺灣高等法院臺中分院刑事第五庭
                                         審判長法  官  胡  森  田
                                               法  官  郭  同  奇
                                               法  官  姚  勳  昌
右正本證明與原本無異。
檢察官得上訴。
被告不得上訴。
如不服本判決應於收受送達後十日內向本院提出上訴書狀，其未敘述上訴之理由者並
得於提起上訴後十日內向本院補提理由書（均須按他造當事人之人數附繕本）。
                                               書記官  王  瑩  澤
中      華      民      國    九十一     年      九       月    十一    日
                                                                        Ｆ
